臺灣高等法院臺南分院民事判決　八十七年度上字第一八八號　ｅ
　　　上　訴　人　甲　○　○
　　　被上訴人　　丙　○　○
　　　訴訟代理人　乙　○　○
右當事人間請求債務人異議之訴事件，上訴人對於中華民國八十七年三月二日臺灣嘉
義地方法院八十六年度訴字第一七○號第一審判決提起上訴，本院判決如左：
　　　主　　　文
上訴駁回。
第二審訴訟費用由上訴人負擔。
　　　事　　　實
甲、上訴人方面：
一、聲明：求為判決：（一）原判決廢棄。（二）台灣嘉義地方法院八十六年度執字
    第七六五號強制執行事件所為之強制執行程序應予撤銷。（三）第一、二審訴訟
    費用由被上訴人負擔。
二、陳述：除與原判決相同者茲予引用外，補稱：
（一）被上訴人丙○○係依據台灣桃園地方法院七十二年度促字第一○五○號支付命
      令及七十二年四月九日支付命令確定證明書為執行名義而聲請強制執行，惟查
      ：
    １上開支付命令所載之債務人「甲○○」係住在桃園縣大園鄉后厝村二號，但本
      件上訴人甲○○並未設籍在上址，上訴人甲○○未曾居住在右開地址，亦未收
      受該支付命令。而桃園縣大園鄉后厝村二號於民國七十二年間曾經設籍者僅有
      二戶，即黃蔡嫌與黃清文，並無上訴人甲○○之設籍資料，此有桃園縣大園鄉
　　　戶政事務所簡便行文表附戶籍謄本及後厝村鄰門牌各二件可證（見證據一、四
　　　），足徵上開執行名義所載之債務人，是否為本件上訴人本人，顯有疑義，依
　　　法應由被上訴人丙○○負舉證責任，上訴人不論以債務人或利害關係第三人之
　　　身分均得提出異議。
    ２縱然認為上開執行名義之債務人為上訴人本人，因該執行名義即支付命令之送
      達不合法且違背專屬管轄之規定，上訴人未曾收受該支付命令，致支付命令尚
      未確定。按上訴人甲○○當時戶籍設在嘉義縣布袋鎮○○里○○鄰○○路三十
      七巷七十一號，被上訴人知之甚詳，此由兩造於民國七十一年二月二十二日訂
      立借款契約書所記載之住所自明。詎被上訴人於支付命令聲請狀故意將債務人
      之住址記載為桃園縣大園鄉后厝村二號上訴人未曾居住之地址，顯然無法合法
      送達。再者，上訴人之妻周蔡月霞亦已於民國七十二年二月五日遷出至台北市
      中山區○○里○○街一八一巷七號二樓，此有戶籍謄本附原審卷可稽，亦不可
      能於民國七十二年三、四月間在桃園縣大園鄉代為收受上開支付命令，足徵上
      開支付命令確未合法送達，自不得據為執行名義。
    ３查本件有關支付命令確定證明書之異議，經台灣高等法院調查結果，認定：「
      原法院七十二年度促字第一○五○號支付命令卻記載抗告人（甲○○）之住所
      地係在桃園縣大園鄉后厝村二號，顯見相對人（丙○○）於依督促聲請支付命
      令之初，並未遵守專屬管轄之規定，且原法院按該址送達，亦難為合法送達，
      從而抗告人抗辯其未曾收受該支付命令，直至八十七年三月十日始知悉有該支
      付命令，即屬有據，算至其具狀聲明異議之八十七年三月十八日，顯未逾二十
      日之聲明異議不變期間」等語，此有台灣高等法院八十七年度抗字第一八○四
      號民事裁定可稽，足徵本件執行名義顯然未成立。
    ４被上訴人丙○○所提出之匯款單影本，因非屬原本，上訴人否認真正。而被上
      訴人所指電話號碼000000000之電話，並非上訴人所有，亦非設置在
      桃園縣大園鄉后厝村二號。上訴人甲○○夫妻二人於民國七十年至七十二年間
      未曾居住在桃園縣境內，當時仍住在嘉義縣布袋鎮，此觀抵押權設定契約書及
      戶籍謄本之記載自明。上訴人於民國七十年間設定抵押之土地，其土地上並無
      任何編定門牌號碼之房屋，亦非后厝村二號之地址。
（二）按強制執行應依執行名義為之，從而執行法院對於執行名義是否有效成立，自
      應加以審查。未確定之支付命令，不備執行名義之要件，其執行名義尚未成立
      ，執行法院不得據以強制執行。又法院誤認未確定之裁判為確定，而依聲請付
      與確定證明書，不生該裁判已確定之效力。執行法院就該裁判已否確定，仍得
　　　予以審查，不受該確定證明書之拘束（最高法院八十一年度台抗字第一一四號
　　　判例意旨參照）。本件被上訴人查封之不動產所有人即上訴人甲○○是否即為
　　　執行名義所載債務人「甲○○」其人，已有疑義，且被上訴人聲請核發支付命
　　　令，有違專屬管轄之規定，再者上訴人已舉證證明未曾設籍於桃園縣大園鄉后
　　　厝村二號及未曾收受上開支付命令之事實，上開支付命令自不得據為執行名義
　　　。
（三）次查被上訴人於右開支付命令聲請理由應係本於票據關係，其請求權已罹於五
      年之時效而消滅，不得再據以聲請強制執行：
    １蓋審酌借貸契約書所載，借款人為上訴人，其住址係設於嘉義縣布袋鎮○○里
      ○○鄰○○路三十七巷七一號，而非設籍桃園縣市，由此觀之，被上訴人實不
      可能基於消費借貸之法律關係，聲請核發支付命令。果如被上訴人所言，係基
      於借貸關係而非票據關係，則其支付命令聲請狀應記載債務人之住所設在嘉義
      縣布袋鎮○○里○○鄰○○路三十七巷七十一號，以與借貸契約書所載相合，
      故應由債務人即上訴人之住所管轄法院管轄，即台灣嘉義地方法院管轄，而非
      台灣桃園地方法院管轄，足徵被上訴人於支付命令聲請狀應僅提及票據關係。
    ２依據票據法第二十二條第一項規定，支票自發票日起算，一年間不行使，因時
      效而消滅。被上訴人任職於金融機構數十年，非常熟稔民事強制執行催收程序
      ，支付命令之執行名義早於七十二年四月九日成立，被上訴人卻歷經十四年之
      後始聲請強執制行，待超過卷宗保管期限十年，有關證物暨支付命令卷宗亦超
      過保管期限而予銷毀，造成上訴人舉證之困難。
（四）上訴人已清償積欠被上訴人之借款債務，其理由如下：
　　１關於舊債務新台幣四百萬元（期間自七十年七月至七十年九月）部分：查兩造
　　　間之債權債務係發生於七十年七月至七十年九月，上訴人以客票向被上訴人調
　　　現四百萬元。嗣於七十年十月三日，上訴人以坐落桃園縣大園鄉○○段後厝小
　　　段六八－四地號、六八－二地號、六八－二九地號、六八－三○地號、九○－
　　　一地號、九○－一三地號、九○－一八地號、九○－一九地號、九○－二○地
　　　號土地計九筆供被上訴人擔保設定抵押權，此有抵押權設定契約書在卷可稽。
      嗣上訴人因受他人拖累致周轉不靈，共計二千七百八十四萬七千零六十元，此
      有支票影本五十五紙足憑。致上訴人所提供擔保之擔保物亦遭拍賣，上訴人雖
      感嘆時運不濟，猶誠意與被上訴人解決債務問題，遂於七十一年二月二十二日
      訂立舊債新償契約書。
    ２關於新債務五百萬元部分：約定償還方法如下，七十一年三月至四月，每月二
      十五萬，計五十萬。七十一年五月至十二月，每月二十萬，計一百六十萬。七
      十二年一月至十月，每月三十萬，計三百萬。查兩造間當時確已達成和解，此
      有借貸契約書可資為憑，況上訴人當時因受他人拖累，經濟相當拮据，嗣後被
      上訴人同意兩造間全部債務以四成金額計算，即二百萬元，乃由上訴人以支票
　　　償還，前後共計二百二十二萬二千元（包括利息），償還期間自七十一年十二
　　　月至七十三年二月十五日止，此有上訴人提出布袋農會之帳號、發票人、票面
　　　金額、票據號碼如支票日曆簿附原審卷第三十六頁附表一可稽，上訴人已依約
　　　償還二百二十二萬二千元，足見被上訴人所提出之執行名義所依附之借款債權
　　　已因清償而歸於消滅。
    ３兩造間對四成和解之金額，雙方基於誠信原則，並無立下字據，然由上訴人業
　　　已取回被上訴人所持有原先調現支票之原本七張（見原審卷第七十三頁），足
　　　以證明上開事實之真實。況依借貸契約書第一條「所稱舊債務‧‧‧，所如數
　　　收到現款而交付之票據而言，前項票據在甲方（即上訴人）依約清償前，暫由
　　　乙方（即被上訴人）保管」，故被上訴人（即乙方）如認上訴人未清償，當提
　　　出原先調現票據之原本以證明。上訴人於歷次開庭中均要求被上訴人提出應由
　　　被上訴人所保管之調現票據，以證明其所主張為真實，然被上訴人迄今仍無法
　　　提出（被上訴人辯稱已遺失），依民事訴訟法第三百四十五條之規定「當事人
　　　無正當理由不從提出文書之命者，法院得認他造關於文書之主張為正當。」如
　　　被上訴人仍無法提出其所保管之票據原本，則應認上訴人所主張伊已與被上訴
　　　人以四成償還方式達成和解並取回三百萬元之支票原本七張乙節，自堪信為真
　　　實。
    ４上訴人於原審所提對照一覽表中，係經嘉義縣布袋鎮農會信用部所出具之支票
      正反面影本，支票後面被上訴人丙○○之印章清晰可見，且與上訴人於原審準
      備書狀所附借貸契約書影本即新債務契約之丙○○印章相符合，足證上訴人清
      償二百二十二萬二千元乙節，應堪信為真實。
    ５查上訴人所提出之七十一年、七十二年、七十三年支票日曆本共計三年之支票
      日曆本，係由上訴人本人所製作，其年代久遠，整個記載具有連貫性，票據號
      碼亦非常翔實，該證物自堪信為真實。
（五）兩造於七十一年二月二十二日訂立舊債清償契約書，於七十一年十二月間再口
      頭約定以四成和解，雖於支付命令聲請成立前成立和解，惟原告清償日期係由
      七十一年十二月十五日至七十三年三月十五日，顯見和解條件係生效於七十三
      年三月十五日，和解完全清償亦在七十三年三月十五日，依民法第三百二十條
      若新債務不履行時，其舊債務仍不消滅之規定，和解生效係於七十三年三月十
      五日，故執行名義排除事由顯係發生於七十二年四月九日執行名義成立之後。
      上訴人於完全清償時取回被上訴人所持有票貼支票原本，益證上訴人係於執行
      名義成立後，有清償之事實足以消滅或妨礙債權人之請求，自得提起本件執行
      異議之訴。
三、證據：除援用原審所提證據外，補提桃園縣大園鄉戶政事務所簡便行文表一份附
    後厝村鄰門牌清冊二件影本、同所簡便行文表附黃蔡嫌黃清文戶籍謄本二份。
乙、被上訴人方面：
一、聲明：求為判決（一）駁回上訴。（二）第一、二審訴訟費用由上訴人負擔。
二、陳述：除與原判決相同者茲予引用外，補稱：
（一）桃園地方法院七十二年度促字第一０五０號支付命令確為合法之執行名義。
    １前開支付命令之債務人甲○○，確係本件上訴人，該支付命令並已合法送達上
      訴人，因上訴人未於法定期限內聲明異議而告確定。
    ２詳言之，上訴人辯稱系爭支付命令所載之債務人「甲○○」係住在桃園縣大園
      鄉后厝村二號，然其並未在上址設籍，亦未曾居住於該址，更未收受系爭支付
      命令，顯然其非執行名義所指之執行債務人云云。惟查：
      (1)上訴人於民國七十年間，擁有坐落桃園縣大園鄉○○段後厝小段六八之四、
        六八之二八、六八之二九、六八之三０、九０之一、九０之一三、九０之一
        八、九０之一九、九０之二０地號之土地，其並曾提供該等土地設定抵押權
        與被上訴人，以茲為其向被上訴人借款之擔保，兩者之間有系爭支付命令所
        指之債權存在，至為明灼。且上訴人於原執行法院八十六年三月十七日訊問
        時，對其係系爭執行案件之執行債務人一節，並未爭執，僅係辯稱被上訴人
        請求執行之債權，其已於七十二年發系爭支付命令時即已清償等語，嗣後上
        訴人並對系爭支付命令向桃園地院聲明異議，於桃園地院為駁回裁定後，又
        向台灣高等法院提出抗告，此外上訴人於原審提起本件訴訟時，其所持之理
        由僅就系爭支付命令所示債務是否已和解清償，有所爭議，於訴訟進行中，
        上訴人從未主張其非系爭支付命令所指之執行債務人，以上事實均有歷次法
        院裁定、判決可稽，果上訴人如其所言，非系爭支付命令所指之債務人，即
        無聲明異議之必要，而應另以確認之訴來確認其與被上訴人間並無系爭支付
        命令所指債務存在，且其所持理由應為其非系爭支付命令所稱之債務人，方
        為正辦。顯見上訴人自認其為系爭支付命令所指之債務人於前，嗣後受一審
        不利判決後，於上訴時改弦更張主張其非系爭支付命令之債務人云云，乃屬
        飾卸之詞，而無足採。
      (2)按督促程序，如聲請人應為對待給付或支付命令之送達應於外國為之，或依
        公示送達為之者，不適用之；且支付命令送達債務人後，法院應儘速通知債
        權人，發支付命令後三個月內不能送達債務人者，支付命令失其效力，民事
        訴訟法第五百零九條、五百十五條分別定有明文。而查被上訴人早已取得系
        爭支付命令之確定證明書，依前揭法條意旨，上訴人理應已收受法院送達該
        系爭支付命令，並於送達文書上簽收，法院於取得債務人簽收文書後，始憑
        以核發確定證明書。有關上訴人確有簽收系爭支付命令乙節，亦可參酌桃園
        地院民事辦案進行簿上記載：交付送達日期七十二年三月九日，當事人最後
        收受裁判同年月十二日，送證繳齊同年月十七日即明。而按民事訴訟法第三
        百五十五條規定，文書依其程式及意旨得認做公文書者，推定為真正。是公
        文書之效力，非有確定證據，不得任意推翻之（最高法院廿六年上字第四六
        一號、三十年度抗字第六二七號著有判例）。既然被上訴人已提出桃園地院
        核發之系爭支付命令之確定證明，並有桃園地院之民事辦案進行簿等公文書
        證明上訴人確已收受系爭支付命令，上訴人如欲推翻該等公文書之效力，理
        應提出確切之證據，惟查上訴人自始至終僅以其乃設籍於嘉義縣布袋鎮，非
        設籍於桃園縣大園鄉后厝二號置辯，別無其他積極舉證，是依前揭判例意旨
        ，上訴人主張系爭支付命令未合法送達，即於法無據。
      (3)且查系爭支付命令所載上訴人住址「桃園縣大園鄉后厝二號」之建物，係坐
        落於上訴人所有坐落桃園縣大園鄉○○段後厝小段九０之一地號土地上之未
        保存登記建物（此一事實業經台灣高等法院九十年度抗更（一）字第一二號
        審理中受命法官於九十年十一月八日現場履勘，並囑託桃園縣蘆竹地政事務
        所人員鑑測，提出位置圖，確認無訛），該建物為立富公司使用，從事鰻魚
        包裝工作，而立富公司登記名義負責人為上訴人之妻周蔡月霞，上訴人則為
        實際負責人，上訴人與其妻均在該建物內辦公，上訴人之父周嘉豐亦在同址
        ，所用之電話號碼原為八三五０六三（即被上訴人所提合作金庫入戶電匯水
        單上所載甲○○之電話號碼）至五號，共三線電話，以上事實亦經原立富公
        司員工林邁啟於另案台灣高等法院九十年度抗更（一）字第一二號審理中到
        庭結證無誤。另上訴人於前開案件審理中亦曾自認其自民國六十七、八年起
        ，至前揭土地經法院拍賣點交予第三人前，即在上揭建物內營業，換言之，
        桃園縣大園鄉后厝二號雖非上訴人設籍之處，然上訴人日常生活及營業活動
        確係以該址為主，而民事訴訟法第一百三十六條第一項規定，送達可於應受
        送達人之居所為之，亦屬合法送達。則系爭支付命令向上訴人當時之居所處
        為送達，並經上訴人簽收，其送達自屬合法，要無庸疑。
      ３上訴人復主張系爭支付命令有違反專屬管轄規定，該支付命令是否得為執行
        名義，非無疑義云云。惟查法院違背專屬管轄之規定所為裁判，並非當然無
        效，僅係得否依上訴、抗告或再審程序救濟之問題（參見最高法院八十七年
        度台抗字第四九四號裁定）。是上訴人如認系爭支付命令違反專屬管轄，自
        應另循上訴等程序尋求救濟，否則在系爭確定支付命令未經合法程序撤銷前
        ，自難謂該支付命令尚未確定，而無執行力（參見鈞院八十七年度抗字第二
        九七號民事確定裁定理由二、（四））。而查上訴人亦曾於八十七年三月十
        七日以系爭支付命令違背專屬管轄規定，且其未收到該支付命令等情為由，
        具狀對系爭支付命令提起異議，經桃園地院於八十七年五月十三日駁回其異
        議，上訴人乃提起抗告，嗣經台灣高等法院八十七年度抗更（一）字第三八
        號、最高法院八十八年台抗字第一三四號裁定廢棄原裁定，再由桃園地院以
        八十八年促更字第一號裁定以法院違背專屬管轄之規定所為裁判，並非當然
        無效，僅係得否依上訴、抗告或再審程序救濟之問題，異議人若認本件支付
        命令違背專屬管轄之規定，亦應於法定不變期間內以聲明異議之方式為之，
        異議人之異議權之權利已失效，認其異議為不合法，而駁回其異議，該裁定
        最後經台灣高等法院九十年度抗更（一）字第十二號認定系爭支付命令確已
        於七十二年三月十二日送達由上訴人收受，上訴人未於二十日之不變期間內
        提出異議，系爭支付命令於該異議期間屆滿後已確定，而駁回上訴人之抗告
        確定在案。是上訴人仍執陳詞，空言指摘系爭支付命令之執行力，殊無理由
        。
（二）系爭支付命令並未罹於消滅時效。
      次查上訴人辯稱系爭支付命令乃被上訴人依據票據關係為請求者，其請求權已
      罹五年之時效而消滅，被上訴人自不得再據以聲請強制執行等語。然查被上訴
      人係根據借款返還請求權為由，聲請發給系爭支付命令，而消費借貸返還請求
      權之時效為十五年，距被上訴人聲請本件強制執行時，並未超逾請求權時效。
      而按民事訴訟法第二百七十七條規定，當事人主張有利於己之事實者，就其事
      實有舉證之責任。上訴人主張系爭支付命令所表彰者乃票據權利，此乃有利於
      上訴人者，依前揭法條意旨，上訴人自應就其主張之事實負舉證責任。然遍觀
      上訴人於歷審訴訟中均僅以其未設籍桃園縣大園鄉后厝二號，系爭支付命令有
      違專屬管轄等置辯，卻未就違反專屬管轄與被上訴人究係依票據關係或消費借
      貸關係聲請系爭支付命令間有何關連性予以說明，更未見其提出積極證據證明
      被上訴人係依據票據關係聲請系爭支付命令，上訴人既未依法舉證，則其空言
      指摘，即無足取。
（三）截至被上訴人聲請本件強制執行時，上訴人仍積欠被上訴人四百九十五萬八千
      三百三十九元本息未清償。
    １末查上訴人主張其已清償積欠被上訴人之借款債務，被上訴人自不得再持系爭
      支付命令為本件強制執行之聲請云云。惟上訴人上開主張殊與事實不符，詳述
      之：
      (1)上訴人於七十年七月至九月間因生意周轉之需，曾向被上訴人借款，並提供
        坐落桃園縣大園鄉○○段後厝小段六八之四等地號土地共九筆設定本金最高
        限額五百萬元之抵押權予被上訴人，以供擔保。兩造並分別於七十年十月三
        日簽訂抵押權設定契約書，及於七十一年二月廿二日訂定借貸契約書，約明
        上訴人應分期清償所欠債務。詎七十一年間兩造借貸契約簽訂後不久，上訴
        人所提供設定抵押權之不動產即遭其他債權人聲請法院予以強制執行拍定，
        被上訴人雖曾參與分配，惟因上訴人債務龐大，拍定價額不足清償，被上訴
        人因此分文未獲償。而當時上訴人尚欠被上訴人本金三百九十五萬零九百元
        ，及自七十一年一月七日起算至七十一年十一月九日止之利息一百萬七千四
        百三十九元未償。且上訴人於上開執行程序開始前，即已未依約清償，執行
        程序終結後，更以其所有財產均遭執行拍賣，已無任何財產可供償債為由，
        拒絕向被上訴人清償債務。被上訴人迫於無奈，始向桃園地院聲請發給支付
        命令，經桃園地院依法發給系爭支付命令，並送達予上訴人後，上訴人就該
        支付命令於當時亦無任何異議而告確定，足證兩造間確實存在前揭債務關係
        。
      (2)嗣後雖上訴人為規避債務，反口改稱兩造間已經達成和解，其並已依和解內
        容履行，被上訴人對伊已無債權存在，然就上訴人所稱兩造已達成和解，被
        上訴人同意其償還四成債務即兩百萬元後，其他債權即拋棄一事，上訴人並
        未舉證證明確有其事，僅空言主張兩造基於誠信並未訂定書面和解契約，惟
        查五百萬元之債務以四成和解，被上訴人需拋棄三百萬元之給付請求權，上
        訴人則獲得免除三百萬元債務之利益，其數額甚鉅，衡情，兩造若有和解，
        當定有書面契約，豈會僅以口頭為之（兩造間四百萬元舊債務及五百萬元新
        債務均定有書面契約），上訴人上開陳述，實有違經驗法則與論理法則，而
        無足採。
      (3)另上訴人主張基於兩造間之口頭和解及其依和解內容清償債務後，被上訴人
        即返還上訴人先前調現支票原本七張合計三百萬元。然上訴人所謂因清償而
        取回之七張支票，其中發票日七十年九月三十日面額四十萬元、七十年十月
        三日面額二十萬元二紙支票係上訴人換票取回，其餘五紙支票被上訴人從未
        見過，則上訴人自應就其前開有利於己之主張負舉證責任。況貼現支票七紙
        若係因四成和解而返還，被上訴人將之返還上訴人即可，無庸在支票背面背
        書，然觀諸上訴人所提貼現支票七紙其中發票日七十一年一月五日面額三十
        萬元、七十年九月三十日面額四十萬元、七十年十月三日面額二十萬元三紙
        支票背面均蓋有被上訴人之印章背書，果該七紙支票係因四成和解而返還，
        理應全部背書或全部未背書，豈有背書與未背書夾雜互見？又若兩造間五百
        萬元債務以四成和解，衡諸常情，上訴人僅清償二百萬元即可，無須再就二
        百萬元約定加附利息，然上訴人主張其清償二百萬元有附加利息，且每期清
        償金額不同，互有增減，殊屬可疑。再者，兩造間五百萬元債務若以四成和
        解，上訴人並已清償餘款，兩造間已無債權債務關係，則被上訴人返還支票
        面額應係四百萬元或五百萬元，而非三百萬元，然上訴人僅提出面額合計三
        百萬元之支票七紙，更不能證明係因和解而由被上訴人所返還。尤有甚者，
        被上訴人至今仍執有兩造間簽訂之借貸契約書，而依一般社會通念，債務人
        於還清所有借款後，或要求債權人出具清償證明書，或要求債權人交還所有
        債權證明文件，殊無可能既未要求出具清償證明，又不取回所有債權證明文
        件。凡此種種均與常情有違，足認上訴人上開主張乃臨訟杜撰，要非實在。
      ２上訴人復主張曾於歷次庭訊時要求被上訴人應提出由被上訴人所保管之票據
        ，以證明被上訴人對伊確有債權存在，因被上訴人遲遲未提出，足證上訴人
        所提出之票據正本即被上訴人交還其原交付之貼現支票，是兩造確已以四成
        償還方式達成和解，並已還款而取回三百萬元貼現支票云云。然如前述，上
        訴人從未舉證證明雙方有四成和解協議存在，其此部分主張已不足採，且被
        上訴人所持有之上訴人交付之票據不慎遺失，經被上訴人多方找尋，皆無所
        獲，被上訴人乃於八十三年七月中旬向戶籍所在之台北市政府警察局松山分
        局報案，請求協助尋找，此一事實亦有報案證明書可稽，是被上訴人乃因債
        權證明文件遺失，而無法提出，絕非如上訴人所言係因其已為清償，故被上
        訴人已將所有票據交還予伊。況果如上訴人上開所陳，被上訴人已將其交付
        之票據交還予伊，則票據應於上訴人持有中，上訴人大可提出以實其說，然
        兩造間訴訟迄今，長達五、六年期間，歷經多次民刑事訴訟，皆未見上訴人
        提出該等票據，顯見上訴人上開主張，乃徒托空言，要與事實不符。末查上
        訴人主張已為清償並無債務存在，此乃有利於上訴人之事實，依民事訴訟法
        第二百七十七條規定，上訴人就其上開主張即負有舉證責任，被上訴人並無
        證明未還款之舉證義務，實不容上訴人任意將舉證責任轉嫁於被上訴人，而
        空言主張兩造間已無債務存在。
      ３上訴人另提出布袋鎮農會信用部支票及支票日曆簿，主張其已清償被上訴人
        二百二十二萬二千元。惟查上開證物實不足為上訴人有清償債務之證明。良
        以上訴人以該等布袋鎮農會信用部之支票皆經被上訴人背書，而主張該等支
        票係作為清償上訴人對被上訴人所負債務之用。然實際上該等支票乃上訴人
        拜託被上訴人代為向第三人調現而交付與被上訴人，被上訴人依上訴人所請
        持向第三人調現，第三人為求擔保，而要求被上訴人於票據背面背書，此觀
        被上訴人於上開支票票背之背書皆以印章為之，且未記載帳戶，而與一般透
        過銀行帳戶兌現支票時，銀行要求提示人需於票背簽名並填載提示人帳戶之
        情形不符，可得證明，自不容上訴人移花接木而任作主張。況且該等支票無
        一由被上訴人帳戶提示兌現，更可證明該等支票確係上訴人委託被上訴人代
        其向第三人調借款項而交付被上訴人以轉交與第三人者，絕非上訴人所稱係
        用以清償其對被上訴人之債務。另上訴人提出之支票日曆簿因係上訴人自行
        製作，於訴訟上乃屬私文書性質，上訴人除應負責舉證證明該等支票日曆簿
        確係於七十一年至七十三年間所製作，而非臨訟杜撰者外，更應就其內容之
        真實性負舉證之責。惟涉訟迄今，上訴人非但未能提出絲毫證據證明該等書
        證之形式及內容之真正，尤有甚者，該等支票日曆簿僅係上訴人自行書寫之
        所謂「簽發票據記錄」，並不能證明該等票據即係交與被上訴人以為清償之
        用，是上訴人所提之支票日曆簿及支票等證物，均不足為其確有還款與被上
        訴人之證明，其所為主張，誠乃無的放矢。
      ４末查上訴人復主張被上訴人果對其仍有債權存在，何以不於取得執行名義後
        即為強制執行之聲請，反而拖延至八十六年間，所有法院相關卷證均已銷毀
        後，始聲請本件強制執行，顯然被上訴人係利用其任職銀行，熟稔民事強制
        執行催收程序之便，意圖就已受償之債權，再度求償而牟取不當利益等語。
        然查，被上訴人所以未於取得系爭支付命令後即聲請強制執行，乃因當時上
        訴人名下查無任何財產，縱聲請強制執行，亦無任何實益，且消費借貸返還
        請求權之時效為十五年，被上訴人並無必要於當時即為無實益之執行聲請，
        而徒增執行費用之支出。直至八十六年間，被上訴人無意中發現上訴人於嘉
        義地區置有大批不動產，可供執行求償，始依法聲請本件強制執行，是被上
        訴人就權利之行使，並無不當之處。又被上訴人雖任職於銀行，然並未擔任
        催收工作，復不具任何法律背景，毫無法學素養，有關民事強制執行程序或
        法院作業流程並不熟悉，就法院卷證保存年限更一無所知（關此，連法院內
        部非經辦人員都未必知曉），被上訴人曷有可能預知十年後卷證將銷毀，且
        於其時上訴人將有財產可供執行，是上訴人之主張，實與常情有違，而不足
        採。
三、證據：除援用原審所提證據外，補提電匯水單影本二紙、執行筆錄、臺灣桃園地
    方法院民事辦案進行簿、報紙、除權判決影本各一份。
丙、本院依職權調閱台灣嘉義地方法院八十六年度執字第七六五號強制執行事件卷、
    臺灣桃園地方法院八十八年度促更一字第一號支付命令事件全卷。
　    理    　由
一、上訴人起訴主張：兩造間之債權債務係發生於七十年七月至七十年九月，伊以客
    票向被上訴人貼現四百萬元，嗣伊因受他人拖累致周轉不靈，遂於七十一年二月
    二十二日與被上訴人訂立舊債新償契約書。即新債務五百萬元，約定償還方法，
    七十一年三月至四月，每月二十五萬，計五十萬。七十一年五月至十二月，每月
    二十萬，計一百六十萬。七十二年一月至十月，每月三十萬，計三百萬。嗣伊因
    受他人拖累，經濟相當拮据，被上訴人同意兩造間全部債務由上訴人以四成金額
    計算，即二百萬元，後上訴人以支票償還，前後共計二百二十二萬二千元（包括
    利息），償還期間自七十一年十二月至七十三年二月十五日止，足見被上訴人所
    提出之執行名義所依附之借款債權業已因清償而歸於消滅。又依票據法第二十二
    條規定，支票之請求權時效為一年，依民法第一百三十七條第三項規定，與確定
    判決有同一效力之執行名義，其時效期間未滿五年者，重新起算時間為五年。本
    件之請求權，顯已逾時效期間，被上訴人再據以之為強制執行，顯無理由。又依
    民法第一百二十六條規定，利息請求不得超過五年，故被上訴人請求利息部分不
    得超過五年。又被上訴人聲請支付命令時，伊尚積欠被上訴人本金三百九十五萬
    零九百元，及自七十一年一月七日起算至七十一年十一月九日止按年息百分之二
    ‧五計算之利息計一百萬零七千四百三十九元，然支付命令之金額為四百九十五
    萬八千三百三十九元（已包含利息），又自七十二年三月七日起按中央銀行核定
    放款利率二分之一計算之利息（再滾入利息），顯見被上訴人所聲請之支付命令
    係將利息滾入原本，再生利息，顯不利伊。又伊未居住於桃園縣大園鄉後厝村二
    號，本件支付命令以該址向伊送達，非伊收受，本件支付命令未合法送達等情，
    爰求為判決臺灣嘉義地方法院八十六年度執字第七六五號強制執行事件所為之強
    制執行程序應予撤銷。
二、被上訴人則以：本件支付命令係根據借款返還請求權請求非基於票據關係請求，
    且支付命令已合法送達而確定，否認有與上訴人就兩造間債務以四成達成和解，
    亦否認上訴人之債務已清償完畢等語，資為抗辯。
三、上訴人主張兩造間之債權債務係發生於七十年七月至七十年九月，上訴人以客票
    向被上訴人貼現四百萬元，嗣上訴人於七十一年二月二十二日與被上訴人訂立舊
    債新償之借貸契約書，即新債務五百萬元，約定償還方法，七十一年三月至四月
    ，每月二十五萬，計五十萬，七十一年五月至十二月，每月二十萬，計一百六十
    萬，七十二年一月至十月，每月三十萬，計三百萬之事實，為被上訴人所不爭執
    ，並有抵押權設定契約書及借貸契約書影本各一份附原審卷第一宗可稽（借貸契
    約書第五條記載之前述分期償還金額總計應為五百一十萬元，惟借貸契約書第一
    條及第二條則開宗明義載明債務總額五百萬元）。又被上訴人聲請臺灣桃園地方
    法院於七十二年三月七日以七十二年促字第一０五０號對上訴人核發支付命令，
    裁定上訴人應給付被上訴人四百九十五萬八千三百三十九元，及自支付命令送達
    之日起，至清償之日止，按中央銀行核定放款日拆二分之一計算之利息。嗣被上
    訴人執上開支付命令為執行名義於臺灣嘉義地方法院八十六年度執字第七六五號
　　債務執行強制執行事件，對上訴人所有之坐落嘉義縣布袋鎮○○段六五－六、六
　　七－一、六七－七、七八－一、七九－二號、義竹鄉○路○段七七八號、北港子
　　段二－二號、布袋鎮○○段三五七之一、三五七之二、三六０、三六０－三、三
　　九０－二０、三九０－五三號等十三筆土地聲請強制執行（其中坐落嘉義縣布袋
　　鎮○○段三五七之一、三五七之二、三六０、三六０－三、三九０－二０、三九
　　０－五三號等六筆土地，則未進行鑑價），請求上訴人給付四百九十五萬八千三
　　百三十九元，及自七十二年三月七日起，至清償之日止，按中央銀行核定放款日
　　拆二分之一計算之利息等情，為兩造所不爭執，復有臺灣桃園地方法院七十二年
　　促字第一０五０號支付命令影本一份在卷足憑，並經本院調閱臺灣嘉義地方法院
　　八十六年度執字第七六五號債務執行民事卷查明屬實，均堪信為真實。
四、上訴人主張：伊未居住於桃園縣大園鄉後厝村二號，其在大園鄉之土地已被拍賣
    點交，本件支付命令以該址向伊送達，非伊收受，本件支付命令未合法送達，且
    違反專屬管轄云云。經查：
（一）按強制執行法第十四條第一項規定：「執行名義成立後，如有消滅或妨礙債權
      人請求之事由發生，債務人得於強制執行程序終結前，向執行法院對債權人提
      起異議之訴。如以裁判為執行名義時，其為異議原因之事實發生在前訴訟言詞
      辯論終結後者，亦得主張之」。本件被上訴人已提出與確定判決同一效力之支
      付命令及確定證明書以證明本件支付命令有合法送達，上訴人主張未合法送達
      縱令屬實，亦係執行名義是否合法成立之問題，非執行名義成立後有消滅或妨
      礙債權人請求之事由，本非依債務人異議之訴所能救濟。
（二）本件支付命令卷證已逾規定保存期限而銷毀，有臺灣桃園地方法院八十六年五
      月七日桃院華文檔字第一○五一四號函附原審卷第一宗第九○頁可憑，致無從
      調取該案原卷以查閱支付命令係由何人收受送達。惟依臺灣高等法院八十七年
      度抗更一字第三八號甲○○與丙○○間支付命令異議事件卷第四七頁臺灣桃園
      地方法院檢送該院民事辦案進行簿影本（另有影本附本院卷第二宗證物袋）上
      記載：系爭支付命令交付送達日期七十二年三月九日，當事人最後收受裁判同
      年月十二日，送證繳齊同年月十七日等情以觀，上訴人應已收受法院送達之系
      爭支付命令，並於送達文書上簽收，法院於取得簽收文書後，始憑以通知聲請
      發支付命令之被上訴人，再核發確定證明。被上訴人既已提出臺灣桃園地方法
      院核發之系爭支付命令之確定證明書，並有該院之民事辦案進行簿等公文書，
      證明上訴人確已收受系爭支付命令，依民事訴訟法第三百五十五條規定，文書
      依其程式及意旨得認做公文書者，推定為真正。是公文書之效力，非有確定證
      據，不得任意推翻之（參照最高法院廿六年上字第四六一號、三十年度抗字第
      六二七號判例）。上訴人如欲推翻該等公文書之效力，自應提出確切之證據，
      然上訴人始終無法提出積極證據以推翻之，其主張系爭支付命令未合法送達，
      即非有據。
（三）上訴人雖提出其夫妻二人之戶籍謄本、桃園縣大園鄉戶政事務所簡便行文表附
      後厝村鄰門牌清冊影本、同所簡便行文表附黃蔡嫌、黃清文戶籍謄本、兩造於
      七十年間訂立之抵押權設定契約書、七十一年間訂立之借貸契約書等影本，以
      證明七十二年三月間其夫妻均非住在桃園縣大園鄉后厝村二號，設籍者僅有黃
      蔡嫌與黃清文二戶，上訴人不可能收受系爭支付命令云云。依上訴人所提出之
      上開證物，雖可證明上訴人及其妻於七十二年三月間並未設籍在桃園縣大園鄉
      后厝村二號，上訴人當時設籍在嘉義縣布袋鎮○○路三七巷七一號，上訴人之
      妻周蔡月霞亦已於民國七十二年二月五日遷出至台北市○○區○○里○○街一
      八一巷七號二樓設籍，此有戶籍謄本附原審卷可稽，唯上訴人未設籍於在桃園
      縣大園鄉后厝村二號，並不表示其當時未居住於該址，蓋不居住於戶籍地址者
      ，所在多有。此由桃園縣大園鄉后厝村二號於民國七十二年間曾經設籍者僅有
      二戶，即黃蔡嫌與黃清文，而黃清文於臺灣桃園地方法院訊問其有無在七十二
      年間住在桃園縣大園鄉時，證稱：「我們在民國五十八年就搬到台北市萬華地
      區。」（見臺灣桃園地方法院八十八年度促更一字第一號甲○○與丙○○間支
      付命令異議事件第二卷第五九頁訊問筆錄）亦即黃清文雖設籍在桃園縣大園鄉
      后厝村二號，然其並未住居於該處，亦足佐證。故上訴人所提上揭文書固足以
      證明其夫妻二人於七十二年三月間未設籍於桃園縣大園鄉后厝村二號，唯尚不
      能因此即謂其未曾住居該處。尤有進者，前揭門牌號碼為桃園縣大園鄉後厝村
      二號之建物，係坐落於上訴人原所有桃園縣大園鄉○○段後厝小段九０之一地
      號土地上之未保存登記建物，業據臺灣高等法院法官於九十年十一月八日履勘
      該建物，並囑託桃園縣蘆竹地政事務所人員鑑測，有該所人員繪製之位置圖在
      卷可稽（見臺灣高等法院九十年度抗更一字第一二號甲○○與丙○○間支付命
      令異議事件卷所附勘驗筆錄及位置圖）。又上訴人係立富公司之實際負責人，
      而立富公司在前揭未保存登記建物，從事鰻魚包裝工作，上訴人及其妻周蔡月
      霞均在該建物辦公，上訴人之父周嘉豐亦在同址，所用之電話號碼原為八三五
      ０六三至五號，共三線電話，業據證人即原立富公司之員工林邁啟結證在卷（
      見臺灣高等法院上開支付命令異議事件卷第七四頁至七七頁筆錄）。另被上訴
      人所提上訴人匯款予被上訴人之合作金庫入戶電匯水單（影本附前揭臺灣桃園
      地方法院促更字第一號第二卷第一一三頁，該合作金庫電匯水單共有六份，內
      容齊全，各承辦人印章清晰可辨，顯非臨訟偽造），其上所載匯款人甲○○之
      電話號碼即為「八三五０六三」。上訴人於九十年十一月八日臺灣高等法院法
      官履勘系爭土地房屋時，亦自認其自六十七、八年起，至前揭土地經法院拍賣
      點交予第三人前，即在上揭八十八年一月一日改編為中華路七三九號之建物營
      業（見臺灣高等法院上開支付命令異議事件卷第七六頁反面筆錄及大園鄉戶政
      事務所函）。綜合上述證據，足證上訴人於七十二年三月間雖非設籍桃園縣大
      園鄉后厝二號，然上訴人日常生活及營業活動確係以該址為主，縱非住所，亦
      屬居所，則本件支付命令向上訴人當時之住所（或居所）處為送達，並經上訴
      人或其他有權收受送達者簽收，其送達自屬合法，要無庸疑。臺灣高等法院九
      十年度抗更一字第一二號確定裁定亦為相同認定，復據本院調取該甲○○與丙
      ○○間支付命令異議事件卷查閱屬實。從而上訴人主張上開執行名義所載之債
      務人，非本件上訴人本人，自非可採。
（四）上訴人又主張前揭土地早於七十一年時已拍賣並點交予他人，其無從在該等土
      地居住或營業，足見前揭支付命令向前揭地址為送達時，伊已未居住該址云云
      。查上訴人所有前揭九０之一地號土地所有權應有部分二分之一固於七十一年
      十一月九日經臺灣桃園地方法院以七十一年度執字第一五一０號強制執行事件
      ，拍賣予案外人蔡高惠蘭而終結，並於七十一年十二月二十二日核發不動產權
      利移轉證書，有臺灣桃園地方法院不動產權利移轉證書附原審卷第二宗第一○
      五頁、第一○六頁可稽，惟依前揭權利移轉證書所載，為該強制執行事件執行
      標的物之前揭九０之一地號僅所有權應有部分二分之一，並不生點交之問題，
      上訴人謂前揭土地業已因前揭強制執行事件而經法院點交予第三人，與事實不
      符。又上揭未保存登記之建物亦非該強制執行事件之執行標的物，亦有該權利
      移轉證書可憑，執行法院亦不可能為點交，上訴人亦不能確證因前揭強制執行
      事件而遷離，其主張不足憑信。
（五）上訴人復主張系爭支付命令有違反專屬管轄規定，該支付命令是否得為執行名
      義，非無疑義云云。惟查法院違背專屬管轄之規定所為裁判，並非當然無效，
      僅係得否依上訴、抗告或再審程序救濟之問題。上訴人如認系爭支付命令違反
      專屬管轄，自應另循上訴等程序尋求救濟，否則在系爭確定支付命令未經合法
      程序撤銷前，自難謂該支付命令尚未確定，而無執行力。至於上訴人執台灣高
      等法院八十七年度抗字第一八○四號民事裁定，主張系爭支付命令違背專屬管
      轄一節，因該裁定業經最高法院八十台抗字第四九四號裁定予以廢棄，上訴人
      此項主張已屬失據，亦非可採。
五、上訴人另主張：依票據法第二十二條規定，支票之請求權時效為一年，依民法第
    一百三十七條第三項規定，與確定判決有同一效力之執行名義，其時效期間未滿
    五年者，重新起算時間為五年。本件系爭支付命令乃被上訴人依據票據關係為請
    求者，其請求權已罹五年之時效而消滅，被上訴人再據以之為強制執行，顯無理
    由云云。然查被上訴人堅稱本件係根據借款返還請求權為由，聲請發給系爭支付
    命令，並非依據票據關係為請求，而消費借貸返還請求權之時效為十五年，距被
    上訴人聲請本件強制執行時，並未超逾請求權時效等語。按民事訴訟法第二百七
    十七條規定，當事人主張有利於己之事實者，就其事實有舉證之責任。上訴人主
    張系爭支付命令所表彰者乃票據權利，此乃有利於上訴人者，上訴人自應就其主
    張之事實負舉證責任，然遍觀上訴人於歷審訴訟中均僅以其未設籍桃園縣大園鄉
    后厝二號，系爭支付命令有違專屬管轄等置辯，卻未就違反專屬管轄與被上訴人
    究係依票據關係或消費借貸關係聲請系爭支付命令間有何關連性予以說明，更未
    見其提出積極證據證明被上訴人係依據票據關係聲請系爭支付命令，上訴人既未
    依法舉證，則其空言指摘，即無足取。上訴人又辯稱果如被上訴人所言，係基於
    借貸關係而非票據關係，則其支付命令聲請狀應記載債務人之住所設在嘉義縣布
    袋鎮○○里○○鄰○○路三十七巷七十一號，以與借貸契約書所載相合，故應由
    債務人即上訴人之住所管轄法院管轄，即台灣嘉義地方法院管轄，而非台灣桃園
    地方法院管轄云云，查被上訴人係根據借款返還請求權為由聲請發支付命令，而
    上訴人於七十二年三月間係住居在桃園縣大園鄉後厝二號，俱如前述，故被上訴
    人向臺灣桃園地方法院聲請發支付命令，臺灣桃園地方法院自有管轄權。
六、上訴人主張兩造間之五百萬元債務以四成和解，被上訴人已返還貼現支票七紙合
    計三百萬元（發票日七十年八月三十日面額五十五萬元、七十年八月十八日面額
    五十五萬元、七十年八月二十四日面額四十五萬元、七十一年一月五日面額三十
    萬元、七十年九月十五日面額五十五萬元、七十年九月三十日面額四十萬元、七
    十年十月三日面額二十萬元），上訴人並依約償還二百二十二萬二千元（上訴人
    於原審誤為二百一十六萬二千元，其中票據號碼０七七八四九號支票，發票日為
    七十二年八月十五號，面額為十八萬元，上訴人誤為十二萬元），足見被上訴人
    所提出之執行名義所依附之借款債權業已因清償而歸於消滅云云，並提出貼現支
　　票影本七紙及支票日曆簿影本十九紙為證，被上訴人則否認兩造間債務以四成和
　　解，並稱貼現支票發票日七十年九月三十日面額四十萬元、七十年十月三日面額
　　二十萬元二紙支票係上訴人換票取回，其餘五紙支票未曾見過，而支票日曆簿所
　　記載支票有些係上訴人委託被上訴人向他人借款等語。經查：
（一）兩造間之債權債務係發生於七十年七月至七十年九月，上訴人以客票向被上訴
      人貼現四百萬元，嗣上訴人於七十一年二月二十二日與被上訴人訂立舊債新償
      之借貸契約書，即新債務五百萬元，約定償還方法，七十一年三月至四月，每
      月二十五萬，計五十萬，七十一年五月至十二月，每月二十萬，計一百六十萬
      ，七十二年一月至十月，每月三十萬，計三百萬之事實，為被上訴人所不爭執
      ，並有抵押權設定契約書及借貸契約書影本各一份可稽，業如前述。上訴人雖
      主張兩造間五百萬元債務以四成和解云云，然為被上訴人所否認，則上訴人須
      就兩造間五百萬元債務以四成和解之有利事實負舉證責任。上訴人就此主張被
      上訴人返還貼現支票七紙合計三百萬元，故兩造間五百萬元債務以四成和解，
      然被上訴人抗辯貼現支票發票日七十年九月三十日面額四十萬元、七十年十月
      三日面額二十萬元二紙支票係上訴人換票取回，其餘五紙支票未曾見過等語，
      而上訴人並未就其提出之貼現支票七紙係上訴人當初持以向被上訴人借款，被
      上訴人同意五百萬元債務以四成和解，又返還七紙貼現支票之事實具體舉證。
      況五百萬元之債務以四成和解，被上訴人須拋棄三百萬元之給付請求權，上訴
      人則獲得免除三百萬元債務之利益，其數額甚鉅，衡情，兩造若有和解，當訂
      有書面契約，豈會僅以口頭為之？（兩造間四百萬元舊債務及五百萬元新債務
      均訂有書面契約）。又貼現支票七紙若係因四成和解而返還，被上訴人將之返
      還上訴人即可，無庸在支票背面背書，然上訴人所提貼現支票七紙其中發票日
      七十一年一月五日面額三十萬元、七十年九月三十日面額四十萬元、七十年十
      月三日面額二十萬元三紙支票背面均蓋有被上訴人之印章背書（上訴人將其塗
      掉，見上開三紙支票影本背面），且若貼現支票七紙係因四成和解而返還，該
      七紙支票理應全部背書或全部未背書，豈有背書與未背書夾雜互見？又若兩造
      間五百萬元債務以四成和解，衡諸常情，上訴人僅清償二百萬元即可，無須再
      就二百萬元約定加附利息，然上訴人主張其清償二百萬元有附加利息，且每期
      清償金額不同，互有增減，已有可疑。再者，兩造間五百萬元債務若以四成和
      解，上訴人並已清償餘款，兩造間已無債權債務關係，則被上訴人返還支票面
      額應係四百萬元或五百萬元（上訴人持客票向被上訴人貼現四百萬元，嗣改為
      五百萬元，見抵押權設定契約書及借貸契約書），而非三百萬元，然上訴人僅
      提出面額合計三百萬元之支票七紙，更不能證明係被上訴人因和解所返還。凡
      此均與常情有違，是上訴人主張兩造間五百萬元債務以四成和解云云，並未據
      舉證證明，自不足採信。
（二）上訴人主張若被上訴人所謂兩造間債務未以四成和解屬實，則被上訴人應提出
      貼現支票以證明未和解云云，然兩造間債務是否以四成和解，乃有利上訴人（
      債務消滅）之事實，依舉證責任法則，應由上訴人負舉證責任，殊無由被上訴
      人負舉證證明之理，上訴人此部分主張為無可採。且查被上訴人主張其所持有
      上訴人交付之票據不慎遺失，經被上訴人多方找尋，皆無所獲，被上訴人乃於
      八十三年七月中旬向戶籍所在之台北市政府警察局松山分局報案，請求協助尋
      找之事實，有被上訴人所提申請書、報告（報案文件）、台北市政府警察局松
      山分局簡便行文表（報案證明）等影本附原審卷第二宗第五二頁至五四頁可稽
      ，且被上訴人就部分遺失之支票聲請公示催告並取得除權判決，亦有報紙及臺
      灣臺北地方法院民事判決各一份附本院卷第一宗第一八二頁、一八三頁可證，
      足見被上訴人乃因債權證明文件遺失，而無法提出，非如上訴人所言係因其已
      為清償，故被上訴人已將所有票據交還予伊。退而言之，果如上訴人所陳，被
      上訴人已將其交付之票據交還予伊，則票據應於上訴人持有中，上訴人大可提
      出以實其說，然兩造間訴訟迄今，長達五、六年期間，歷經多次民刑事訴訟，
      皆未見上訴人提出該等票據，顯見上訴人上開主張，乃徒托空言，要與事實不
      符。
（三）本件執行名義即臺灣桃園地方法院七十二年促字第一０五０號支付命令係於七
      十二年三月七日核發，有該支付命令足參，其既判力基準時為七十二年三月七
      日（最高法院七十六年台上字第五四六號判決參照）。原審依上訴人請求向布
      袋鎮農會調取上訴人主張其支票日曆簿影本所載已清償二百二十二萬元二千元
      之十九張支票（上訴人在原審誤為二百一十六萬二千元），因其中二張已滅失
      ，僅調取其中十七張（影本附原審卷第二宗第七一頁至七五頁），所調取之十
      七張支票中，發票日在七十二年三月七日之後者有十三張，面額合計一百四十
      九萬六千元（發票日七十二年三月十日面額一十萬八千元、發票日七十二年三
      月十五日面額一十萬八千元、發票日七十二年四月十五日面額一十一萬元、發
      票日七十二年五月十五日面額一十一萬二千元、發票日七十二年七月十五日面
      額一十一萬六千元、發票日七十二年八月十五日面額一十一萬八千元、發票日
      七十二年八月十五日面額一十八萬元、發票日七十二年九月十五日面額一十二
      萬元、發票日七十二年十一月十日面額七萬元、發票日七十二年十一月十五日
      面額一十二萬元、發票日七十二年十二月十五日面額八萬四千元、發票日七十
      三年一月十五日面額一十萬元、發票日七十三年二月十五日面額一十五萬元）
      ，上開金額上訴人主張係清償本件債務，被上訴人雖自承十三張支票背面均有
      其背書，惟抗辯係上訴人委託其向他人借款而交付被上訴人以轉交與第三人者
      ，則被上訴人即應就上訴人持上開十三張支票委託其向他人借款，並將所借得
      之款項交付上訴人之事實，負舉證責任，然被上訴人未舉證證明，僅空言被上
      訴人於上開支票票背之背書皆以印章為之，且未記載上訴人帳戶而由被上訴人
      帳戶提示兌現，可證明該等支票確係上訴人委託被上訴人代為調現云云，所辯
      要非可採，堪認上訴人主張上開十三張支票，面額合計一百四十九萬六千元，
      係伊持向被上訴人清償本件債務為真實。然本件支付命令係命上訴人應給付被
      上訴人四百九十五萬八千三百三十九元，及自支付命令送達之日起，至清償之
      日止，按中央銀行核定放款日拆二分之一計算之利息，而兩造曾合意本金先利
      息清償等情，此觀兩造於七十一年二月二十二日所定借貸契約書第三條規定自
      明。上訴人在臺灣桃園地方法院七十二年促字第一０五０號支付命令於七十二
      年三月七日核發後清償之一百四十九萬六千元，應先清償本金債權，僅足使執
      行名義所載實體上請求權之本金債權額於一百四十九萬六千元範圍內失其存在
      ，上訴人既未全數清償其對被上訴人之債務，而執行程序無法強為割裂，是以
      上訴人請求撤銷臺灣嘉義地方法院八十六年度執字第七六五號強制執行事件所
      為之強制執行程序，難認正當，不應准許。
（四）上訴人主張以前述十九張支票清償，除前揭十三張外，另六張清償七十二萬六
      千元部分，查其中四張支票面額合計五十一萬二千元（發票日七十一年十二月
      十五日面額一十萬二千元、發票日七十二年一月十五日面額一十萬四千元、發
      票日七十二年二月十五日面額一十萬六千元、發票日七十一年十二月二十五日
      面額二十萬元），係執行名義成立前所為，則為執行名義而與確定判決有同一
      效力之支付命令，縱有不當，非債務人異議之訴所能救濟，另二紙支票面額合
      計二十一萬四千元（即上訴人所列附表編號第八發票日七十二年六月十五日面
      額一十一萬四千元、編號第十九發票日七十二年三月十五日面額一十萬元），
      因該二張支票已滅失，而上訴人又未舉證證明已清償，此部分主張不足採信。
（五）上訴人復主張被上訴人果對其仍有債權存在，何以不於取得執行名義後即為強
      制執行之聲請，反而拖延至八十六年間，所有法院相關卷證均已銷毀後，始聲
      請本件強制執行，顯然被上訴人係利用其任職銀行，熟稔民事強制執行催收程
      序之便，意圖就已受償之債權，再度求償而牟取不當利益云云。查被上訴人主
      張上訴人於七十年七月至九月間因生意周轉之需，曾向被上訴人借款，並提供
      坐落桃園縣大園鄉○○段後厝小段六八之四等地號土地共九筆設定本金最高限
      額五百萬元之抵押權予被上訴人，以供擔保。兩造並分別於七十年十月三日簽
      訂抵押權設定契約書，及於七十一年二月廿二日訂定借貸契約書，約明上訴人
      應分期清償所欠債務。詎七十一年間兩造借貸契約簽訂後不久，上訴人所提供
      設定抵押權之不動產即遭其他債權人聲請法院予以強制執行拍定，被上訴人雖
      曾參與分配，惟因上訴人債務龐大，拍定價額不足清償，被上訴人因此分文未
      獲償等情，為上訴人所不爭，並有被上訴人提出之抵押權設定契約書、借貸契
      約書、臺灣桃園地方法院民事執行處通知、強制執行金額分配表影本各一份附
      原審卷第一宗第十六至十九頁、二七頁、二八頁可稽。被上訴人既未獲償分文
      ，當時又未查得上訴人名下可供執行之財產，則取得有與確定判決同一效力之
      支付命令，以待日後查得上訴人可供執行之財產後，隨時聲請強制執行，不失
      為可行之途。又本院向台灣嘉義地方法院調取該院八十六年度執字第七六五號
      強制執行事件卷，查知被上訴人執上開支付命令為執行名義，對上訴人所有坐
　　　落嘉義縣布袋鎮○○段六五－六、六七－一、六七－七、七八－一、七九－二
　　　號、義竹鄉○路○段七七八號、北港子段二－二號、布袋鎮○○段三五七之一
　　　、三五七之二、三六０、三六０－三、三九０－二０、三九０－五三號等十三
　　　筆土地聲請強制執行，上訴人各該土地係七十七至八十四年間陸續取得，有各
　　　該土地登記簿謄本附該執行卷第一宗可稽。而被上訴人住在台北市，上訴人上
　　　開土地又遠在嘉義縣，故被上訴人主張因消費借貸返還請求權之時效為十五年
　　　，被上訴人並無必要於支付命令核發當時即為無實益之執行聲請，而徒增執行
　　　費用之支出，直至八十六年間，被上訴人無意中發現上訴人於嘉義地區置有大
　　　批不動產，可供執行求償，始依法聲請本件強制執行，是被上訴人就權利之行
　　　使，並無不當之處等語，應屬信而有徵。又被上訴人陳明其雖任職於銀行，然
　　　並未擔任催收工作，復不具任何法律背景，毫無法學素養，有關民事強制執行
　　　程序或法院作業流程並不熟悉，就法院卷證保存年限更一無所知，被上訴人曷
　　　有可能預知十年後卷證將銷毀，且於十年後上訴人將有財產可供執行等情，亦
　　　屬合情合理。上訴人上開主張乃憑空臆測，並無實據。
七、上訴人又主張被上訴人請求之利息部分不得超過五年，並為時效完成之抗辯，經
    核與民法第一百二十六條、第一百三十七條規定相符，依民法第一百四十四條規
    定，上訴人固得拒絕該部分之給付，然僅上開支付命令所命給付至八十一年二月
    二十四日（被上訴人於八十六年二月二十四日聲請強制執行）止之利息請求權罹
    於消滅時效，其餘部分並未消滅，亦即執行名義所載實體上請求權並非全部消滅
    ，而執行程序無法強為割裂，是上訴人請求撤銷臺灣嘉義地方法院八十六年度執
    字第七六五號強制執行事件所為之強制執行程序，亦無理由，應予駁回。
八、上訴人另主張被上訴人聲請支付命令時，伊尚積欠被上訴人本金三百九十五萬零
    九百元，及自七十一年一月七日起算至七十一年十一月九日止按年息百分之二‧
    五計算之利息計一百萬零七千四百三十九元，然支付命令之金額為四百九十五萬
    八千三百三十九元（已包含利息），又自七十二年三月七日起按中央銀行核定放
    款利率二分之一計算之利息（再滾入利息），顯見被上訴人所聲請之支付命令係
    將利息滾入原本，再生利息，顯不利伊云云。惟查被上訴人聲請支付命令時，縱
    將利息滾入原本再生利息，於法有違，然非執行名義成立後有消滅或妨礙債權人
    請求之事由，而係執行名義成立前所存在之事由，則該為執行名義之支付命令，
    縱有不當，非債務人異議之訴所能救濟。
九、綜上，上訴人未舉證證明全數清償其對被上訴人所負之債務，而執行程序無法強
    為割裂。從而，上訴人提起本訴，為無理由。原審為上訴人敗訴之判決，核無不
    合。上訴意旨指摘原判決不當，求予廢棄改判，為無理由，應予駁回。
據上論結，本件上訴為無理由，依民事訴訟法第四百四十九條第一項、第七十八條，
判決如主文。
中　　　華　　　民　　　國　　九十一　　年　　　四　　　月　　二十三　　日
　　　　　　　　　　　　　　　　　　臺灣高等法院臺南分院民事第四庭
~B1審判長法官　林　　金　　村
~B2　　　法官　曾　　平　　杉
~B3　　　法官　徐　　財　　福
右為正本係照原本作成。
如對本判決上訴，須於判決送達後二十日內向本院提出上訴狀，未表明上訴理由者，
應於上訴後二十日內向本院提出理由書。
中　　　華　　　民　　　國　　九十一　　年　　　四　　　月　　二十四　　日
　　　　　　　　　　　　　　　　　　　　法院書記官　邱　　春　　榮
